【裁判字號】    98,訴,1468
【裁判日期】    990115
【裁判案由】    確認所有權存在
【裁判全文】
臺灣臺北地方法院民事判決              98年度訴字第1468號
原      告  己○○
訴訟代理人  張樹萱律師
被      告  戊○○○
被      告  丙○○
被      告  丁○○
被      告  乙○○
被      告  甲○○
共      同
訴訟代理人  劉大新律師
上列當事人間請求確認所有權存在事件，本院於中華民國98年12
月30日言詞辯論終結，判決如下：
    主  文
確認坐落臺北縣新店市○○段五四六地號土地上之磚造平房，即
門牌號碼為臺北縣新店市○○里○鄰○○路○段四十五巷六號之
房屋為原告所有。
訴訟費用由被告負擔。
    事實及理由
壹、程序方面：
    按法律關係之存在與否不明確，致原告在私法上之地位有受
    侵害之危險，而此危險得以對於被告之確認判決除去之者，
    即得依民事訴訟法第247 條之規定提起確認之訴，最高法院
    52年台上字第1922號判例意旨可參。查原告請求確認坐落臺
    北縣新店市○○段546 地號土地上之磚造平房，即原門牌號
    碼為臺北縣新店鎮○○路31號，後整編為臺北縣新店市○○
    里○ 鄰○○路○段45巷6號之房屋（下稱系爭房屋）為原告所
    有，為被告所否認，自會影響原告就系爭房屋之處分、使用
    或收益之私法上地位，故原告就系爭房屋之所有權提起本件
    確認之訴，當有法律上利益，合先敘明。
貳、實體方面：
一、原告主張：原告於民國39年間即隨訴外人即其父母梁覺民與
    姚瑞英遷入系爭房屋居住，因系爭房屋原由梁覺民以木造方
    式搭建，不堪使用，在60年至70年間，即由原告單獨出資雇
    工於原地另以磚砌陸續蓋建現有房屋（前後有二棟，彼此相
    連互通）以供家人居住，故原告為現有系爭房屋之所有權人
    ，且因所蓋系爭房屋尚有居住空間，故當時同意訴外人即原
    告之堂兄梁聲鏞與其家人遷入並於系爭房屋之後棟居住。嗣
    98年4 月間，訴外人吳志平與原告簽訂房屋預定買賣協議書
    （下稱系爭協議書）預約購買系爭房屋之全部，雙方約定至
    遲於98年底簽訂正式之買賣契約，吳志平則同意於簽訂系爭
    協議書時先支付原告新台幣（下同）30萬元以為搬遷費用。
    然吳志平於同年5 月間來函表示因系爭房屋未辦理保存登記
    ，而梁聲鏞及其家人均設籍並居住於系爭房屋內，要求原告
    須證明系爭房屋之所有權非梁聲鏞所有，否則要依系爭協議
    書第4 條之約定，請求原告給付60萬元。詎梁聲鏞因病於98
    年5 月28日死亡，其繼承人即被告戊○○○、甲○○、乙○
    ○、丙○○及丁○○迄今未有回應，是為確認系爭房屋所有
    權之歸屬，以免原告遭受財產上損失，原告自有提起本件確
    認房屋所有權訴訟之必要等語。並聲明：確認坐落臺北縣新
    店市○○段546 地號土地上之磚造平房，即門牌號碼為臺北
    縣新店市○○里○鄰○○路○段45巷6號之房屋為原告所有。
二、被告則均以：原告基於親戚情誼而同意梁聲鏞與被告在60幾
    年間搬入系爭房屋之後棟居住，雖系爭房屋為原告出資僱工
    興建，然嗣後被告亦有自行花錢修繕並負擔水電費用，斯時
    原告並承諾將系爭房屋之事實上處分權之一半歸梁聲鏞所有
    ，故系爭房屋之一半權利既於梁聲鏞死亡後歸屬其繼承人即
    被告所有，原告之訴即無理由等語資為抗辯。並聲明：駁回
    原告之訴。
三、兩造不爭執事項：
（一）原告自39年與梁覺民及姚瑞英遷入系爭房屋居住，斯時系
      爭房屋為木造房屋，且係由父梁覺民所搭建，迨於60至70
      年間由原告單獨出資將系爭房屋改建為磚砌（前後有二棟
      ，彼此相連互通），惟仍未辦理保存登記。
（二）梁聲鏞及被告在系爭房屋為前述改建後，曾經原告同意遷
      入系爭房屋之後棟部分居住迄今，惟渠等居住期間之部分
      水電費用曾由梁聲鏞支付，而梁聲鏞已於98年5 月28日死
      亡，被告為其繼承人。
四、本件爭點：
（一）依改建或重建之情形，系爭房屋是否為原告單獨取得所有
      權？
（二）被告之被繼承人梁聲鏞與被告等遷入系爭房屋後棟居住後
      ，原告曾否同意由梁聲鏞取得系爭房屋應有部分2分之1之
      事實上處分權？
（三）原告訴請確認對系爭房屋有全部之所有權存在，有無理由
      ？
五、得心證之理由：
（一）依改建或重建之情形，系爭房屋是否為原告單獨所有？
      經查，原告自39年與梁覺民及姚瑞英遷入系爭房屋居住，
      斯時系爭房屋係梁覺民所搭建之木造房屋，迨於60年至70
      年間由原告單獨出資將系爭房屋改建為前後有二棟，彼此
      相連互通之磚砌房屋等情，為兩造所不爭執，則系爭房屋
      迄今雖仍未辦理保存登記，然因系爭房屋原係木造材質，
      自39年搭建完成後至60幾年時，已歷經20餘年之時間，木
      造部分出現毀損而不堪使用，乃屬常情，是60年至70年間
      ，原告遂於原地另以磚砌陸續蓋建現有之系爭房屋，而系
      爭房屋原木造材質之部分既已因改建而滅失，原告自得就
      其單獨出資改建後之系爭房屋單獨取得所有權。
（二）被告之被繼承人梁聲鏞與被告等遷入系爭房屋後棟居住後
      ，原告曾否同意由梁聲鏞取得系爭房屋應有部分2分之1之
      事實上處分權？
      按當事人主張有利於己之事實者，就其事實有舉證之責任
      ，民事訴訟法第277 條前段定有明文。查本件原告既已單
      獨取得系爭房屋之所有權，業如前述，被告如欲抗辯渠等
      繼承梁聲鏞之財產後，取得梁聲鏞就系爭房屋應有部分 2
      分之1 之事實上處分權云云，自應就此部分之事實負舉證
      之責。惟被告僅辯稱原告係口頭承諾將事實上處分權之一
      半給梁聲鏞，而無其他證據可資佐證；又縱梁聲鏞與被告
      居住於系爭房屋之期間確有自行花錢修繕並負擔部分之水
      電費用，然衡諸常情，如本身所居住之環境有毀損，一般
      人均會願意自行花錢修繕，況梁聲鏞與被告於居住系爭房
      屋之期間，並無支付原告如租金等費用以為對價，故於渠
      等所居住之部分有所損壞時，由渠等自行負擔修繕費用，
      於情理並無不合；至另就水電費用部分，被告自承梁聲鏞
      係負擔渠等居住期間部分而非全部之水電費用，被告當無
      可依此遽認梁聲鏞就系爭房屋應有部分已取得2分之1之事
      實上處分權。是以，被告未就梁聲鏞取得系爭房屋應有部
      分2分之1事實上處分權乙節盡舉證之責，渠等前開所辯，
      即為無理由。
（三）原告訴請確認對系爭房屋有全部之所有權存在，有無理由
      ？
      按不動產物權依法律行為而取得者，非經登記不生效力，
      為民法第758 條所明定。查本件原告既已原始取得系爭房
      屋改建後之單獨所有權，系爭房屋復未辦理建物所有權第
      一次登記，並將所有權移轉登記予梁聲鏞，則梁聲鏞未取
      得系爭房屋之所有權甚明，被告自無從因繼承關係向原告
      本於系爭房屋所有權之作用為任何主張；縱被告得舉證證
      明原告有同意梁聲鏞取得系爭房屋應有部分2分之1之事實
      上處分權，與原告為系爭房屋之單獨所有權人乙節亦不生
      影響。是以，原告請求確認對系爭房屋有全部之所有權存
      在，應為有理由。
六、綜上所述，原告以其為系爭房屋單獨所有權人之地位，請求
    確認系爭房屋為原告所有，洵屬有據，應予准許。
七、本件事證已臻明確，兩造其餘攻擊防禦方法與判決之結果不
    生影響，爰不另贅論，併此敘明。
八、據上論結，本件原告之訴為有理由，依民事訴訟法第78條，
    判決如主文。
中    華    民    國    99    年    1     月    15    日
                  民事第二庭  審判長法  官  張松鈞

                                    法  官  李家慧
                                    法  官  羅郁婷
以上正本係照原本作成。
如對本判決上訴，須於判決送達後20日內向本院提出上訴狀。
中    華    民    國    99    年    1     月    15    日
                                    書記官  楊婷雅

司法院資訊處製作；財團法人民間司法改革基金會備份。
